臺灣彰化地方法院民事判決
110年度訴字第112號
原      告  梁盛銘  
訴訟代理人  官厚賢律師
            徐明珠律師
上一人之 
複代理人    林吟樺  
被      告  宏邦開發建設有限公司

法定代理人  劉長鑫  
訴訟代理人  張秀月  
            劉嘉堯律師
複代理人    楊讀義律師
上列當事人間請求拆除地上物等事件，本院於民國110年4月12日
言詞辯論終結，判決如下：
    主  文
被告應將坐落彰化縣○○鎮○○段000000地號土地上 如附圖斜
線所示部分面積2.5平方公尺土地上之地上物拆除並將土地交還
原告。
被告應給付原告新臺幣參佰壹拾壹元，及自109年9月26日起至返
還前開土地止按年息百分之五計算之利息，並自民國109年9月26
日起至交還前開土地之日止，按月給付原告新臺幣參拾伍元　
被告應將原告所有彰化縣○○鎮○○街00號房屋左侧整面外牆之噴漿
水泥清洗回復原狀。
本判決第一、二項得假執行。　
原告其餘之訴駁回。　
訴訟費用由被告負擔。
事  實  及  理  由
壹、程序事項：按不變更訴訟標的，而補充或更正事實上或法律
    上之陳述者，非為訴之變更或追加，民事訴訟法第256條定
    有明文。查原告原起訴請求㈠被告應將坐落彰化縣○○鎮○○段0
    00000地號土地上如附圖斜線所示部分面積約0.1 平方公尺
    （正確面積以實測面積為準）土地上之地上物拆除並將土地
    交還原告 。㈡被告應給付原告新臺幣壹佰肆拾陸元，及自起
    訴狀繕本送達翌日起至清償日止按年息百分之五計算之利息
    ，並自民國109年9月16日起至交還前開土地之日止，按月給
    付原告新臺幣壹拾柒元。㈢被告應將原告所有彰化縣○○鎮○○
    街00號房屋左侧外牆清洗回復原狀。㈣訴訟費用由被告負擔
    。嗣經本院現場勘測及彰化縣鹿港地政事務所函覆被告占。
    用面積後， 一度就聲明第一項「更正如附圖二 斜線所示部
    分2.84平方公尺」，後於110年4月12日言詞變更訴之聲明為
    ㈠被告應將坐落彰化縣○○鎮○○段000000地號土地上 如附圖斜
    線所示部分面積2.5平方公尺土地上之地上物拆除並將土地
    交還原告。㈡被告應給付原告新臺幣340元，及自起訴狀繕本
    送達翌日起至清償日止按年息百分之五計算之利息，並自民
    國109年9月16日起至交還前開土地之日止，按月給付原告新
    臺幣43元。㈢被告應將原告所有彰化縣○○鎮○○街00號房屋左
    侧整面外牆噴漿水泥清洗回復原狀。㈣訴訟費用由被告負擔
    。核原告所為核與上開規定相符，應予充許，先予說明。
貳、原告主張：
  原告為坐落彰化縣○○鎮○○段000○00地號土地及其上1032建號
    即門牌號碼彰化縣○○鎮○○街00號房屋(下稱系爭土地及系爭
    建物，合稱系爭房地)之所有權人，毗鄰之同段638地號土地
    為被告宏邦開發建設有限公司(下稱宏邦公司) 於106年購得
    後，即於其該土地上興建連楝式透天房屋，目前建物主體接
    近完工，被告於同段638地號土地上興建房屋時，在其外牆
    設有木板、鋼筋、管線及橫向之鋼筋且於其房屋興建完成後
    並未拆除，橫向鋼筋已逾兩造土地地界，而被告房屋外牆中
    段處尚有大量泥漿溢出且已硬化（即俗稱之爆模），並留有
    模板緊貼著原告房屋外牆，地上則有泥漿固化囤積，故被告
    之房屋本體雖經測量未占用原告土地，惟被告在其房屋外牆
    施設之橫向鋼筋及泥漿、模板已占用原告土地，無權占用原
    告土地面積2.5平方公尺，原告爰依民法第767條規定請求被
    告拆除地上物將系爭土地返還原告；又被告無法律原因占用
    原告所有之系爭土地施設模板等物，獲得相當於租金之利益
    ，侵害原告權益，故被告無權占有行為，已屬侵權行為，致
    使原告受有相當於租金之損害，爰依不當得利相關規定請求
    被告給付相當於租金之不當得利，依土地法第97條規定，以
    申報地價百分之十計算每年租金，則被告所占用土地，其每
    月租金為17元，被告至遲應是於108年3月6日起應已占用原
    告土地設模板等物，被告自應給付108年3月6日至109年9月1
    5日止租金共計340元，以及自109年9月16日起至被告返還土
    地為止每月17元相當於租金之不當得利；復按被告公司今年
    四月間拆除施工圍籬後，原告發現系爭房屋外牆上留有被告
    施工時喷灑之泥漿，先前向被告公司人員反映占用原告土地
    時已一併告知被告應為清理未果，原告爰依民法第191條第1
    項前段、第213條第1項、第3項請求被告應回復原告房屋外
    牆至未污損之原有狀態等語。
　並聲明：㈠被告應將坐落彰化縣○○鎮○○段000000地號土地上如
    附圖斜線所示部分面積2.5平方公尺土地上之地上物拆除並
    將土地交還原告 。㈡被告應給付原告新臺幣340元，及自起
    訴狀繕本送達翌日起至清償日止按年息百分之五計算之利息
    ，並自民國109年9月16日起至交還前開土地之日止，按月給
    付原告新臺幣43元。㈢被告應將原告所有彰化縣○○鎮○○街00
    號房屋左侧整面外牆噴漿水泥清洗回復原狀。㈣訴訟費用由
    被告負擔。
參、被告答辯以：
　本院於109年10月30日會同彰化縣鹿港地政事務所到場測量結
    果，勘驗筆錄明確記載：「聲請人所說之凸出物無法測量，
    只能就聲請人所稱1032建號房屋之外緣，及相對人房屋之外
    緣施測。」且卷附土地複丈成果圖亦僅標示兩造房屋牆壁各
    自與地界之距離，原告尚未能證明被告房屋凸出物確有占用
    原告所有之系爭土地；另原告請求相當於租金之不當得利，
    以本件系爭土地位於彰化縣鹿港鎭，所處地理位置非如臺北
    、臺中、高雄等直轄大都市繁華，甚亦相對落後於同縣市之
    彰化市、員林市等人口、交通密集處，原告以申報地價10%
    爲計算基準，難認有理；又原告所陳房屋外牆回復原狀清洗
    費用250萬元部分，雖提出房屋外牆清洗費用估價單據爲請
    求損害額之基準，惟估價單開立者爲原告片面選認之久承環
    保企業社私人商號，並非具客觀公平之第三鑑定單位，所謂
    估價金額是否有偏頗之虞實非無疑，況該估價單金額高達25
    0萬元，逾越系爭外牆殘値甚多，容見本件估修回復原狀之
    費用過鉅，已無回復原狀之價値，原告自應以系爭外牆於受
    污損前之價値減去受污後之殘價爲損害額較為合理等語。
　並聲明：㈠原告之訴駁回。㈡訴訟費用由原告負擔。　
肆、得心證之理由：　　
  原告為系爭房地之所有權人，被告宏邦公司於106年間買下毗
    鄰之同段638地號土地後，隨即於該同段638地號土地上興建
    房屋時，在其外牆外面設有木板、鋼筋、管線及橫向之鋼筋
    且於其房屋興建完成後並未拆除，橫向鋼筋已逾兩造土地地
    界，而被告房屋外牆中段處尚有大量泥漿溢出且已硬化（即
    俗稱之爆模）並留有模板，緊貼著原告房屋外牆，地上則有
    泥漿固化囤積，故被告之房屋本體雖經測量並未占用原告土
    地，惟被告在其房屋外牆施設之橫向鋼筋及泥漿、模板，無
    權占用原告土地面積2.5平方公尺，爰依民法第767條規定起
    訴請求被告拆除地上物並將土地交還原告；又被告占用系爭
    土地施設模板等物並無占有之正當權源，被告無權占用行為
    屬侵權行為，使原告受有相當於租金之損害，原告自得向被
    告請求自108年3月6日興建地上一樓時已占用原告土地設模
    板等物時起至109年9月15日止之日租金共計340元，以及自1
    09年9月16日起至被告返還土地為止每月17元之租金；復按
    被告於109年4月間拆除施工圍籬後，於系爭房屋外牆上留有
    被告施工時喷灑之泥漿至今未為清理，原告爰依法請求被告
    應回復原告房屋外牆之噴漿水泥至未污損之原有狀態，若不
    能回復即應以金錢賠償，並請求如聲明所示等語。被告則以
    本院於109年10月30日會同彰化縣鹿港地政事務所到場測量
    結果，未能證明被告房屋凸出物確有占用原告所有之系爭土
    地、原告請求相當於租金之不當得利不應以申報地價10%爲
    計算基準， 另所陳述房屋外牆回復原狀清洗費用250萬元部
    分，實逾越系爭外牆殘値甚多置辯。
　經查：
　㈠原告主張其為系爭房地之所有權人，被告占用系爭土地如附
    圖所示斜線面積2.5平方公尺等情，並有系爭土地、建物登
    記第一類謄本、土地所有權狀、現場照片等件在卷可佐（分
    見本院109年度彰簡調字第475號卷第19頁、第31頁、第49至
    55頁，下稱彰簡卷；本院卷第69頁至第73頁），復經本院會
    同彰化縣鹿港地政事務所到場勘驗測量屬實，有本院現場履
    勘筆錄、現場拍攝照片及彰化縣鹿港地政事務109年11月11
    日鹿地二字第1090005698號函暨附件土地複丈成果圖等件在
    卷可證（見彰簡卷第57至59），被告占用系爭土地面積並經
    彰化縣鹿港地政事務所以鹿地二字地0000000000號函函覆為
    2.5平方公尺(見本院卷第87頁)，被告僅辯稱本院現場履勘
    時測量員表示「聲請人所說之凸出物無法測量，只能就聲請
    人(即原告)所稱之1032建號房屋外緣，及相對人(即被告)外
    緣施測」，原告尚未證明被告房屋凸出物有占用原告之系爭
    土地云云，惟既原告既已提出現場照片證明被告占用系爭土
    地，被告對現場照片亦不爭執，則被告答辯即屬無據，是原
    告此部分之主張，堪認與事實相符。
　㈡按所有人對於無權占有或侵奪其所有物者，得請求返還之。
    對於妨害其所有權者，得請求除去之。民法第767條第1項前
    段、中段定有明文。又以無權占有為原因，請求返還土地者
    ，占有人對土地所有權存在之事實無爭執，而僅以非無權占
    有為抗辯者，土地所有權人對其土地被無權占有之事實無舉
    證責任，占有人自應就其取得占有係有正當權源之事實證明
    之。查：本件被告雖否認占用原告所有之系爭土地，惟依原
    告提出之現場照片，並經本院現場履勘後函詢經彰化縣鹿港
    地政事務所之函覆結果，足堪認定被告確有占用原告所有系
    爭土地如附圖斜線部分面積2.5平方公尺情事，被告復未能
    提出占用系爭土地之合法權源，原告主張被告無權占用系爭
    土地，應將系爭土地如附圖斜線部分返還原告，即屬有據，
    應予准許。
　㈢按無權占用他人之土地，可能獲得相當於租金之利益為社會
    通常之觀念，而土地所有人因此受有相當於租金之損害，自
    得依民法第179條前段之規定，請求相當於租金之不當得利
    。查被告無權占有原告所有之系爭土地如附圖斜線部分，業
    經本院認定如前，惟原告雖表示被告自108年3月6日起開始
    占用系爭土地，未能提出相關資料供本院參酌，被告對自10
    9年1月1日起無權占用則未爭執，爰以109年1月1日為被告無
    權占用原告土地時點。是被告無權占用原告之系爭土地，獲
    有相當於租金之利益，並致原告受有相當於租金之損害，稽
    諸前揭說明，原告請求被告給付相當於租金之利益，即屬有
    據。又相當租金之不當得利計算標準，應參酌土地法第105
    條、第97條第1項規定予以計算較為客觀公允，再按城市地
    方房屋之租金，以不超過土地及其建築物申報總價額年息10
    %為限，土地法第97條第1項定有明文。另按，基地租金之數
    額，除以基地申報地價為基礎外，尚須斟酌基地之位置，工
    商業繁榮之程度，承租人利用基地之經濟價值及所受利益等
    項，並與鄰地租金相比較，以為決定，並非必達申報總地價
    年息百分之10最高額（最高法院68年度台上字第3071號判例
    要旨參照）。經查，①系爭土地坐落彰化縣○○鎮○○街00號，
    距離鹿港鎮中心尚有距離，然交通便利，尚稱繁榮，被告占
    用該土地供建築房屋使用等情，業經本院履勘現場屬實，並
    有勘驗測量筆錄、現況照片可參。②本院斟酌系爭土地之位
    置、被告對各該土地之用益情形及目前社會經濟狀況等情狀
    ，認原告請求以系爭土地申報總價額年息10%計算相當於租
    金之損害，尚嫌過高，應以系爭土地申報總價額年息8%計算
    ，較為公允。是系爭土地於109年1月申報地價均為每平方公
    尺2,080元，此有上開土地登記謄本附卷可佐（見彰簡卷第4
    9頁），則原告自109年1月1日起至起訴前之109年9月25日止
    請求被告給付相當於租金之不當得利得向被告請求相當於租
    金之不當得利311元【計算式：2,080元(申報地價)×8％÷12(
    月)÷30(日)×269(日)×2.5平方公尺(占用面積)＝310.84元，
    元以下四捨五入】；自109年9月26日起每月給付原告35元【
    計算式：2,080元(申報地價)×8％÷12(月)×2.5平方公尺(占用
    面積)＝34.66元，元以下四捨五入】，洵屬有據。逾此範圍
    之請求，即無理由
　㈠復按「土地上之建築物或其他工作物所致他人權利之損害，
    由工作物之所有人負賠償責任。但其對於設置或保管並無欠
    缺，或損害非因設置或保管有欠缺，或於防止損害之發生，
    已盡相當之注意者，不在此限」，民法第191 條第1 項定有
    明文，且其立法理由中亦明白闡釋：「土地上之建築物或其
    他工作物使他人權利遭受損害時，應推定其所有人就設置或
    保管有欠缺，被害人請求損害賠償時，無須負舉證責任，方
    能獲得週密之保護」。查，本件被告對造成原告受有系爭房
    屋外牆上留有被告施工時喷灑之泥漿之損害，未為爭執，僅
    辯稱系爭房屋外牆清洗費用250萬元並非具客觀公平之第三
    鑑定單位出具之估價單，所謂估價金額是否有偏頗之虞實非
    無疑，況該估價單金額高達250萬元，逾越系爭外牆殘値甚
    多，已無回復原狀之價値，原告自應以系爭外牆於受污損前
    之價値減去受污後之殘價爲損害額較為合理云云。查：原告
    所有之系爭建物為100年5月23日辦理第一次所有權登記，主
    要建材為鋼筋混泥造，此有系爭建物第一類謄本可稽(見彰
    檢卷第53頁)，被告施工時喷灑之泥漿之損害為109年間發生
    ，距系爭建物辦理所有權移轉登記日期僅約9年，再依行政
    院所頒布之固定資產耐用年限表，鋼筋混泥土建造之住宅耐
    用年數為50年，系爭房屋折舊減損價值尚屬輕微；再以現今
    房屋售價動輒千萬，回復費用250萬元尚未逾越系爭房屋價
    值甚多；又被告認原告提出之估價單非公正第三人開立而質
    疑其施工回復原狀金額，惟本院為釐清系爭房屋牆面汙損之
    價值，亦依職權送請華聲科技不動產估價事務所鑑價，因被
    告未如期繳費未有結果，且原告請求為被告應將系爭房屋回
    復原狀，並非請求損害賠償價額，被告又為開發建設公司，
    亦可以其認定之合理價格聘用人員將系爭建物回復原狀。是
    原告請求被告應將系爭房屋左侧整面外牆噴漿水泥清洗回復
    原狀，為有理由，應予准許。
　㈡綜上所述，原告依據民法第767條第1項前段請求被告應將坐
    落彰化縣○○鎮○○段000000地號土地上如附圖斜線所示部分面
    積約2.5平方公尺土地上之地上物拆除並將土地交還原告；
    依不當得利法則請求被告應依給付原告新臺幣311元，及自1
    09年9月26日起至返還前開土地止按年息百分之五計算之利
    息，並自民國109年9月26日起至交還前開土地之日止，按月
    給付原告新臺幣35元；依民法第191條、第213條第1項、第3
    項請求被告應將原告所有彰化縣○○鎮○○街00號房屋左侧整面
    外牆噴漿水泥清洗回復原狀。為有理由，均應予准許。逾此
    範圍之請求，即屬無據，應予駁回。又本判決第一項、第二
    項命被告給付之金額未逾50萬元，依民事訴訟法第389 條第
    1項第5款規定，應依職權宣告假執行，並依職權宣告被告預
    供擔保，得免為假執行。
伍、本件事證已明，兩造其餘主張及攻擊防禦方法，核與判決結
    果不生影嚮，爰不一一論述。
陸、據上論結，本件原告之訴為一部有理由，一部無理由，依民
    事訴訟法第79條、第389條第1項第5款，判決如主文。　　
中　　華　　民　　國　　110 　年　　4 　　月　　30　　日
                  民事第四庭    法　官　洪志賢
以上正本係照原本作。
如對判決上訴，應於判決送達後20日內向本院提出上訴狀（須附
繕本）。如委任律師提起上訴者，應一併繳納上訴審裁判費。
中　　華　　民　　國　　110 　年　　4 　　月　　30　　日
                                書記官  林嘉賢